臺灣高等法院民事判決　　　　　　　　　 95年度上字第770號
上　訴　人　乙○○
被　上訴人　華南期貨經紀股份有限公司
法定代理人　甲○○
訴訟代理人　施盈志律師
上列當事人間債務不履行損害賠償事件，上訴人對於中華民國95
年7月26日臺灣宜蘭地方法院94年度訴字第212號第一審判決提起
上訴，經本院於96年2月13日言詞辯論終結，判決如下：
    主  文
上訴駁回。
第二審訴訟費用新台幣參萬壹仟零伍拾壹元由上訴人負擔。
    事實及理由
一、被上訴人主張：上訴人於民國（下同）90年3月9日簽訂期貨
    買賣開戶申請書及受託契約（下稱系爭受託契約），委託被
    上訴人從事期貨交易。依系爭受託契約第9條及第10條約定
    ，於被上訴人發出追繳保證金之通知後，上訴人不於收到通
    知之當日繳交保證金時，被上訴人即得將上訴人交易之部位
    作反向操作。上訴人自94年5月23日起陸續透過被上訴人以
    「價差組合部位」中「賣出買權、買進買權，履約價相同而
    買進部位到期日較遠」之操作方式從事期貨交易，該「價差
    組合部位」之操作方式依92年5月9日實施之「台灣期貨交易
    所保證金公告」之規定無須繳交保證金，因此被上訴人並未
    向上訴人收取保證金。然於94年6月3日因雅虎奇摩網站報導
    工商時報指出某對年輕夫妻利用選擇權價差組合無須付保證
    金卻可向交易對手收取權利金之規定，大量賣出期貨收取權
    利金，卻未認知日後可能發生對手要求履約時，無足夠資金
    辦理交割之情形，認為行政院金融監督管理委員會證券期貨
    局（下稱證期局）對此種交易之保證金公告有潛在風險，證
    期局乃表示期貨商應做好監控工作，意指期貨商應向操作「
    價差組合部位」之客戶加收保證金。被上訴人遂於當日清查
    以此種方式操作之客戶，發現上訴人結算選擇權買方市值（
    即上訴人持有之買權價值）為新台幣（下同）9,346,125元
    ，惟賣方市值（即上訴人賣出之買權價值）卻達11,637,500
    元，不足2,291,375元。被上訴人為避免上訴人屆時無力辦
    理交割，及不甘損失繼續持有部位卻導致損害擴大，乃依系
    爭受託契約第1條、第10條約定，及台灣期貨交易所股份有
    限公司（下稱台灣期貨交易所）業務規則第55條規定，對上
    訴人發出追繳保證金之通知，要求上訴人在收到通知後立即
    補繳保證金，否則將代為處分上訴人持有之期貨部位。詎上
    訴人收到追繳通知後並未繳交保證金，被上訴人乃自94年6
    月6日起漸次將上訴人持有之部位結清，因上訴人持有之部
    位高達1400口（買進及賣出各700口），故於翌日 (7)日始
    將上訴人之部位全部出清，致造成被上訴人受有2,178,881
    元之損失，經與上訴人對被上訴人之191,568元交割款抵銷
    後，上訴人尚欠1,987,313元。爰依據系爭受託契約第10條
    第2項約定及民法第577條準用同法第546條第3項之規定，請
    求上訴人給付1,987,313元，及自支付命令送達翌日起至清
    償日止，按年息5%計算之利息等語。原審就此部分為被上訴
    人勝訴之判決，被上訴人對於上訴人之上訴則聲明駁回上訴
    。
二、上訴人則以：台灣期貨交易所於94年5月13日發函予各期貨
    商，通知有關指數選擇權價差組合部位保證金計收方式中之
    時間價差依規定毋須繳交保證金，惟倘因逆向市場，致客戶
    之組合單部位成交時發生該部位為收取權利金而非繳交權利
    金之情形，考量風險程度建議以選擇權市值進行盤中部位市
    場風險控管，並得於必要時依台灣期貨交易所業務規則第55
    條規定對客戶加收保證金。惟被上訴人未將上開函文告知上
    訴人，已違反期貨商管理規則及系爭受託契約第13條第2項
    規定。嗣上訴人於94年5月23日開始透過被上訴人陸續進行
    時間價差組合部位之期貨交易時，被上訴人亦未對上訴人要
    求收取保證金，且允許上訴人於該日建立100組選擇權時間
    價差組合，上訴人並自94年5月24日至同年月31日止，建立
    倉位至1000組以上，而上訴人帳戶內之權益數於94年5月27
    日已為負值，然被上訴人既未於該日通知上訴人追繳保證金
    ，亦無反向沖銷之打算，仍允許上訴人繼續下單，可見被上
    訴人未善盡監控工作，顯有疏失。又被上訴人固於94年6月3
    日獲悉有發生超額損失事件後，始主張依據台灣期貨交易所
    上開函文發出通知向上訴人要求加收保證金，並告知是日以
    後之選擇權不再接受時間價差組合委託，然被上訴人所為已
    違反交易規則，且上開損失係台灣期貨交易所與被上訴人之
    疏失所致，不應由上訴人負擔。退步言之，縱認被上訴人追
    繳先前建立倉位之保證金為合法，惟上訴人之投資金額僅60
    萬元，應只須補繳20%之保證金即12萬元為已足，然被上訴
    人竟通知追繳220餘萬元，其保證金計算方式亦有違誤；況
    上訴人於94年5月31日欲從事避險行為時，始知被上訴人於
    94年5月27日已凍結上訴人之可用保證金110餘萬元，致上訴
    人無法建立避險部位，故被上訴人事後代上訴人進行反向沖
    銷，為不合法，其因此所受之損失自不得向上訴人請求等語
    ，資為抗辯。原審就此部分為上訴人敗訴之判決，上訴人不
    服，提起上訴，聲明：(一)原判決第一項命上訴人給付部分廢
    棄。(二)上開廢棄部分，被上訴人在第一審之訴及假執行之聲
    請均駁回。（上訴人在原審提起反訴部分，經原審為上訴人
    敗訴之判決後，上訴人就反訴部分未聲明不服－見本院卷第
    22、39頁，爰就此部分之主張及陳述均不予贅列。）
三、經查被上訴人主張上訴人於90年3月9日簽訂系爭受託契約，
    委託被上訴人從事期貨交易，並自94年5月23日起陸續透過
    被上訴人以「價差組合部位」中「賣出買權、買進買權，履
    約價相同而買進部位到期日較遠」之操作方式從事台股指數
    期貨選擇權交易。嗣於94年6月3日，上訴人之選擇權買方市
    值為9,346,125元，賣方市值為11,637,500元，不足2,291,3
    75元，被上訴人乃於當日盤後向上訴人發出追繳通知，要求
    上訴人補足保證金2,291,375元，該通知並於翌 (4)日送達
    上訴人，嗣因上訴人未依通知補足保證金，被上訴人乃自94
    年6月6日起漸次將上訴人持有之部位結清，並翌日 (7)日全
    部出清，致被上訴人受有2,178,881元之損失，經與上訴人
    對被上訴人之191,568元交割款抵銷後，上訴人尚欠1,987,
    313元迄未清償等情，有開戶申請書、受託契約、風險預告
    書、期貨交易人及期貨交易輔助人權利義務說明書、非當面
    委託同意書、承諾書、轉帳同意書、結匯授權書、委託人違
    約案件申報書（以上見原法院94年度促字第4521號卷第5至
    13頁）、追繳保證金通知、掛號郵件收件回執、期貨交易人
    買賣報告書及交易情況表可稽（見原審卷第39至117、166頁
    ），且為兩造所不爭執，均堪信為真實。
四、上訴人雖抗辯被上訴人所為上開追繳保證金及逕行反向沖銷
    上訴人之全部倉位為不合法，其所受之損失不應由上訴人負
    責賠償等語。惟查：
  (一)上訴人於簽訂系爭受託契約後，自94年5月23日起陸續透過
    被上訴人以「價差組合部位」中「賣出買權、買進買權，履
    約價相同而買進部位到期日較遠」之「時間價差組合」之操
    作方式從事台股指數期貨選擇權交易，已如前述；而依92年
    5月9日起實施之「台灣期貨交易所保證公告」之規定，上開
    「價差組合部位」之操作方式無須繳交保證金（見原審卷第
    33頁），是被上訴人就此種交易方式原無須逐日計算保證金
    ，或於每筆交易下單時檢查其保證金。惟在逆向市場（即近
    月合約價格大於遠月價格）時，從事水平時間價差交易（即
    賣近月、買遠月），致使客戶組合單部位成交時為權利金收
    入而非權利金淨支出之情形，若帳戶交易淨值為正數時，客
    戶即可自帳戶內提領等同於現金之權利金變現。故台灣期貨
    交易所於94年5月13日以台期結字第09400036201號函（下稱
    系爭台灣期貨交易所函文），通知各專兼營期貨商：「…有
    關指數選擇權價差組合部位保證金計收方式中之時間價差依
    規定毋庸繳交保證金，惟倘因逆向市場，致使客戶之組合單
    部位成交時發生該部位為收取權利金而非繳交權利金之情形
    ，考量風險程度，建請以選擇權市值進行盤中部位市場風險
    控管，並得於必要時依本公司業務規則第55條規定，對客戶
    加收保證金」（見原審卷第8頁）。嗣於94年6月3日，經工
    商時報報導：某對年輕夫妻利用逆向市場時間價差組合交易
    無須付保證金卻可向交易對手收取權利金之規定，陸續在十
    餘家期貨商以「賣近月、買遠月」方式布下巨大部分組合單
    ，洗出權利金差額變現，致國內期貨商受到重大損失，估計
    平倉後損失逾7、8千萬元（見原審卷第126頁），被上訴人
    乃於當日清查以此種方式操作之客戶，發現上訴人結算選擇
    權買方市值為9,346,125元，賣方市值卻達11,6375,000元，
    不足2,291,375元，對上訴人發出追繳保證金之通知，要求
    上訴人立即補繳保證金。而依系爭受託契約第5條第2款約定
    ：「…乙方（指被上訴人）於收取甲方（指上訴人）保證金
    後得依期貨交易所及主管機關之規定，或依甲方之信用狀況
    及其從事交易之性質，隨時另加收保證金」（見原法院94
    年度促字第4521號卷第6頁），及臺灣期貨交易所業務規則
    第55條規定：「期貨商除依各該期貨交易契約規格所定保證
    金外，得依委託人信用狀況及交易性質加收保證金。期貨交
    易保證金之額度經調整時，期貨商應通知委託人依受託契約
    所定期限繳交差額」，是被上訴人所為上開追繳保證金之通
    知，應屬有據。
  (二)依系爭台灣期貨交易所函文所示，該函旨在促使各期貨商注
    意上開時間價差組合交易之風險控管，並未變更台灣期貨交
    易所上開有關保證金收取方式之公告內容；又依臺灣期貨交
    易所業務規則第55條規定，期貨商除依各該期貨交易契約規
    格所定保證金外，得依委託人信用狀況及交易性質加收保證
    金，此一規定依系爭受託契約第1條約定，原屬系爭受託契
    約一部分（見原法院94年度促字第4521號卷第6頁），復依
    系爭受託契約第5條第2款約定，被上訴人本得依上訴人之信
    用狀況及其從事交易之性質，隨時另加收保證金，是系爭台
    灣期貨交易所函文亦未變更系爭受託契約之內容。又系爭受
    託契約第13條第2款固約定：「期貨交易所及各國主管機關
    之有關交易規定事項，乙方將於接獲通知後於公佈欄公佈」
    （見原法院94年度促字第4521號卷第7頁），惟並未約定被
    上訴人負有個別通知上訴人之義務，是上訴人抗辯被上訴人
    於收受系爭台灣期貨交易所函文後未告知上訴人，未盡善良
    管理人注意義務等語，自不足取。
  (三)系爭台灣期貨交易所函文僅係促使各期貨商注意對時間價差
    組合交易進行風險控管，並建議得依臺灣期貨交易所業務規
    則第55條規定對客戶加收保證金，已如前述，是被上訴人依
    該規定及系爭受託契約第5條第2款約定，自得依上訴人之信
    用狀況及其從事交易性質而決定是否對上訴人加收保證金。
    且期貨商向期貨交易人所收取之保證金，乃係作為期貨交易
    人未來履約之擔保，並作為期貨商代期貨交易人履行交割結
    算義務之取償對象，足見保證金制度係為保障期貨商及期貨
    交易人之相對人之利益而設（參見原審卷第178、179、183
    至191頁）；復經參酌系爭受託契約第10條約定：「有下列
    各款情形之一時，乙方（指被上訴人）得不通知甲方（指上
    訴人）而自由選擇是否沖銷甲方交易之部位或全部部位：1.
    甲方之權益總值，已低於維持保證金時。2、甲方未於期限
    內繳交追加保證金時…甲方對於乙方在上述情況下之未採取
    任何行動，不得視之為乙方放棄於往後得以隨時採取必要行
    動之權利，亦即乙方仍得以於往後隨時採取必要之行動，俾
    使甲方之保證金符合乙方之要求。而乙方在上述情況下若未
    採取任何行動，也不對甲方擔負任何責任及義務。乙方代為
    沖銷之交易，其盈虧由甲方負責」（見原法院94年度促字第
    4521號卷第7頁），應認被上訴人有權決定是否及何時採取
    必要行動。是被上訴人雖於收受系爭台灣期貨交易所函文後
    ，未於95年5月23日上訴人開始下單時即要求上訴人繳交保
    證金，亦未於同年月27日上訴人帳戶內之權利數已為負數時
    即要求上訴人繳交保證金，而迄至同年6月3日始通知上訴人
    追繳保證金，然依上開說明，要難據以認定被上訴人就上訴
    人之交易情況有疏於控管之情事。況依系爭受託契約之約定
    ，期貨交易人就其持有部位本應自行承擔盈虧風險，與被上
    訴人為避免自己因期貨交易人違約致受損失所為之風險控管
    ，乃屬二事，是上訴人抗辯被上訴人未於收受系爭台灣期貨
    交易所函文後，及時向上訴人收取保證金，其控管工作有疏
    失，應自行負擔所受之損失等語，亦不足取。
  (四)上訴人雖又抗辯被上訴人於94年5月27日凍結上訴人之可用
    保證金110餘萬元，致上訴人無法於94年5月31日從事避險行
    為，是被上訴人事後代上訴人進行反向沖銷為不合法等語。
    惟查，上訴人於94年5月27日前之選擇權市值均呈正數，迄
    至94年5月27日始呈負數，而當日上訴人之專戶權益數雖有
    1,109,904元，惟選擇權買方市值10,161,000元扣除選擇權
    賣方市值11,595,000元後，為負1,434,000元，其權益總值
    為負324,096元，有上開買賣報告書可稽（見原審卷第41至
    63頁）。又系爭受託契約第2條第2款已明定被上訴人有權視
    情況依各期貨交易所規定、國內外主管機關之規定及被上訴
    人之規定，拒絕接受上訴人之委託（見原法院94年度促字第
    4521號卷第6頁），是被上訴人基於風險管控，依上開約定
    凍結上訴人之專戶權益數，不接受上訴人以其專戶權益數下
    單建立新倉，致增加虧損風險，尚難謂其所為有何違法或違
    約之情事。
  (五)依系爭受託契約所附風險預告書其中關於「期貨選擇權風險
    預告書」部分已載明：「由於期貨選擇權之標的期貨，具低
    保證金之高度財務槓桿性，故從事期貨選擇權交易勢須承擔
    高度之風險…期貨選擇的交易人如無法承受權利金和期貨選
    擇權交易成本之全額損失，則不適合買進任何期貨選擇權的
    買權或賣權；於市場走勢對其不利而無法補繳保證金者，則
    不適合賣出任何期貨選擇權的買權或賣權…當買進買權或賣
    權時，買方最大風險以買進時所繳之權利金加上交易成本為
    限。當賣出買權或賣權時，賣方最大風險可能無限…期貨選
    擇權之標的期貨，其價格走勢甚為難測…買方在買進期貨選
    擇權契約時，即要支出全額之權利金；而賣方在交易之前，
    則應繳交保證金，並注意市場走勢對賣方不利時，其應有補
    繳保證金之義務…交易人應瞭解期貨選擇權契約在交易時不
    論是買方或賣方，執行反向沖銷交易不保證在交易所一定能
    成交。若無法成交，則賣方須承擔全部風險至期貨選擇契約
    到期時為止，而買方則必須在反向沖銷或履約後才算獲利…
    」（見原法院94年度促字第4521號卷第8頁），足見上訴人
    從事之台股指數期貨選擇權交易所須承擔之風險無限，是上
    訴人抗辯其最大損失應為其為投資額60萬元一節，亦不足取
    。
  (六)系爭受託契約第5條關於「保證金、權利金或其他款項收付
    之約定」係約定：「一甲方（指上訴人）應於乙方（指被上
    訴人）依主管機關指定之金融機構開立存款帳戶存入(1)原始
    （維持）保證金、權利金、隨時因執行期貨交易所必須之交
    易費用、及因保管甲方帳戶所產生之任何費用(2)因交易之執
    行所產生之帳面上短缺的金額(3)支付前款短缺部分之利息及
    服務費用（利率由乙方決定）及任何因催收此短缺部分所生
    之費用。二乙方受託從事期貨交易時，所收付之甲方款項龐
    以新台幣或該結算機構所損受之外幣為之。乙方於收取甲方
    保證金後得依期貨交易所及主管機關之規定，或依甲方之信
    用狀況及其從事交易之性質，隨時另加收保證金」（見原法
    院94年度促字第4521號卷第6頁），並未具體約定保證金數
    額之計算標準，是被上訴人主張保證金數額須視投資人持有
    之部位（契約數）與當天股價指數等因素而定，原則上係與
    價格波動大小成正比，而與投資人投資金額多寡無關等語，
    應屬可取，故上訴人抗辯其投資金額僅60萬元，應以該金額
    20%計付保證金為已足等語，自不足取。
  (七)被上訴人於94年6月3日對上訴人發出追繳通知，要求上訴人
    補足保證金2,291,375元，該通知於翌 (4)日送達上訴人，
    而上訴人並未依該通知補足保證金，已如前述，則依系爭受
    託契約第10條約定，被上訴人自得選擇是否沖銷上訴人交易
    之部位或全部部位，並於代為沖銷之交易發生虧損時，請求
    上訴人負責賠償。是被上訴人自94年6月6日起漸次將上訴人
    持有之部位結清，並於翌日 (7)日全部出清，其因此受有
    2,178,881元之損失，經與上訴人對被上訴人之191,568元交
    割款抵銷後，尚有1,987,313元損失，故被上訴人據以請求
    上訴人賠償，應屬有據。
五、綜上所述，被上訴人依系爭受託契約之約定，請求上訴人給
    付1,987,313元，及自支付命令送達之翌日即94年7月13日(
    見原法院94年度促字第4521號卷第18頁）起算之法定遲延利
    息，為有理由，應予准許。從而，原審就本訴部分所為上訴
    人敗訴之判決，核無違誤，上訴意旨指摘原判決此部分為不
    當，求予廢棄改判，為無理由，應予駁回。
六、本件被上訴人起訴請求上訴人給付上開款項，其主張之請求
    權基礎為系爭受託契約第10條第2項約定及民法第577條準用
    同法第546條第3項之規定，並陳明如法院審理之結果，認為
    其中一項請求為有理由時，即不請求審判其他請求（見原院
    卷第138頁）。經本院審理結果，認被上訴人基於系爭受託
    契約第10條第2項約定之請求為有理由，已如上述，是就被
    上訴人主張依民法第577條準用同法第546條第3項規定所為
    之請求是否有理由，即無須再予審論；至兩造其餘之攻擊或
    防禦方法及未經援用之證據，經本院斟酌後，認為均不足以
    影響本判決之結果，爰不予逐一詳予論駁。均併此敘明。
七、據上論結，本件上訴為無理由，依民事訴訟法第449條第1項
    、第78條，判決如主文。
中　　華　　民　　國　　96　　年  　3　 　月　　20　　日
                    民事第四庭
                        審判長法  官  張劍男
                              法  官  丁蓓蓓
                              法  官  彭昭芬
正本係照原本作成。
如不服本判決，應於收受送達後20日內向本院提出上訴書狀，其
未表明上訴理由者，應於提出上訴後20日內向本院補提理由書狀
（均須按他造當事人之人數附繕本）上訴時應提出委任律師或具
有律師資格之人之委任狀；委任有律師資格者，另應附具律師資
格證書及釋明委任人與受任人有民事訴訟法第466條之1第1項但
書或第2項（詳附註）所定關係之釋明文書影本。
中　　華　　民　　國　　96　　年　　3 　　月　　20　　日
                              書記官  丁華平
附註：
民事訴訟法第466條之1（第1項、第2項）：
對於第二審判決上訴，上訴人應委任律師為訴訟代理人。但上訴
人或其他法定代理人具有律師資格者，不在此限。
上訴人之配偶、三親等內之血親、二親等內之姻親，或上訴人為
法人、中央或地方機關時，其所屬專任人員具有律師資格並經法
院認為適當者，亦得為第三審訴訟代理人。
